【裁判字號】    97,交聲更,27
【裁判日期】    970819
【裁判案由】    聲明異議
【裁判全文】
臺灣臺中地方法院交通事件裁定        97年度交聲更字第27號
原處分機關  交通部公路總局臺中區監理所
異  議  人
即受處分人  甲○○
上列異議人即受處分人因違反道路交通管理處罰條例案件，對於
交通部公路總局臺中區監理所於民國九十七年三月十四日所為之
裁決（原處分案號：中監違字第裁六０－Ｉ00000000號
），聲明異議，經本院於九十七年五月二十六日以九十七年度交
聲字第一０七九號裁定異議駁回，異議人不服提起抗告，經臺灣
高等法院臺中分院於九十七年七月十日以九十七年度交抗字第七
五一號裁定撤銷原裁定發回本院，本院更為裁定如下：
    主  文
原處分撤銷。
甲○○不罰。
    理  由
一、原處分意旨略以：異議人即受處分人甲○○（下稱異議人）
    駕駛其所有之車牌號碼七Ｑ－００七一號自用小客車，於民
    國九十七年一月二十七日下午三時十二分許，行經彰化縣竹
    塘鄉○○路○段與東陽路一段路口處，因「駕車行經有燈光
    號誌管制之交岔路口闖紅燈」之交通違規情事，為警攔停舉
    發，核無不合，爰依道路交通管理處罰條例第五十三條第一
    項規定，裁處異議人罰鍰新臺幣（下同）二千七百元，並依
    同條例第六十三條第一項規定，記違規點數三點等語。
二、聲明異議意旨略以：異議人南下行經彰化縣竹塘鄉○○路○
    段與東陽路一段路口後約三百三十五公尺，方才被警員以目
    視攔停，疑警員攔查位置距離該路口太遠，且該路段屬於左
    轉彎道、中央分隔島又植樹，右前方又建有平房乙棟（北上
    車道右側）而遮蔽視線，故自舉發地點無法正確清楚目視異
    議人是否闖紅燈，原處分機關所為上開裁決應予撤銷，爰聲
    明異議等語。
三、按法院受理有關交通事件，「準用」關於刑事訴訟法之規定
    ，道路交通管理處罰條例第八十九條定有明文；而所謂之「
    準用」，乃就某事項所定之法規，於性質不相牴觸之範圍內
    ，適用於其他事項之謂，即準用有其自然之限度（最高法院
    四十一年臺非字第四十七號判例意旨參照），是刑事訴訟法
    就犯罪證據有關之規定中（例如證據能力之相關規定），與
    屬行政秩序罰之交通違規裁罰本旨不合之部分，固不在準用
    之列；惟倘受處分人遭受舉發之交通違規事實，僅查有舉發
    違反道路交通管理事件通知單及裁決書等書面資料可資參佐
    ，且其上所載之情節，亦顯與論理法則、經驗法則有悖，乃
    至與法院認定之事實不符者（刑事訴訟法第一百五十五條規
    定參照），殊無僅以「舉發乃公務員所為，具有公信力之公
    法上行為」、「舉發員警與受處分人間並無仇隙，舉發員警
    當無設詞攀誣之理」，抑「行政處分之公定力理論」，即認
    定受處分人確有舉發所指之交通違規事實。又依刑事訴訟法
    第一百五十四條第二項規定，犯罪事實應依證據認定之，無
    證據不得認定犯罪事實；而認定犯罪事實所憑之證據，雖不
    以直接證據為限，間接證據亦包括在內，然而無論直接證據
    或間接證據，其為訴訟上之證明，須於通常一般之人均不致
    有所懷疑，而得確信其為真實之程度者，始得據為有罪之認
    定，倘其證明尚未達此一程度，仍有合理之懷疑存在而無從
    使事實審法院得有罪之確信時，即應由法院為諭知被告無罪
    之判決（最高法院七十六年度臺上字第四九八六號判例可資
    參照），此一原則，於法院審理行為人違反交通管理處罰條
    例案件時，當有其適用；易言之，法院於審理行為人違反道
    路交通管理處罰條例案件之際，倘已踐行完畢調查證據之程
    序後，仍無法形成「行為人確有該當於道路交通管理處罰條
    例所列各該處罰構成要件事實」之確信時，即應依刑事訴訟
    法上「罪疑利益歸於被告（亦即，倘有懷疑則從被告之利益
    作解釋）」之證據法則，逕為對受處分人有利之認定。
四、本院所為之判斷：
（一）首以，員警舉發各項道路交通違規事由，本不以必須提出
      採證照片或錄影為限，倘受限於交通違規事實發生之即時
      性、急迫性，而由員警依其親身見聞經過，填製通知單舉
      發汽車駕駛人交通違規事實，且於事後到庭接受法院訊問
      ，並給予異議人當面質疑之機會，當屬法之所許。惟此種
      行政處分既係對於人民科以一定之不利益，自應衡量警員
      於開立、舉發受處分人違規駕駛處是否設有錄影設備，或
      調閱該時段同地點之路口監視錄影帶有無不易情形等要件
      詳為斟酌，如於具備完善交通監視設備之條件下，或調閱
      違規路口監視影帶即可知悉受處分人所駕駛車輛有無違規
      情事之要件，科以人民不利益處分之機關實有檢附詳實證
      據之必要。而查，員警所為本件舉發未曾提出任何錄影設
      備可資佐證，且舉發闖紅燈等交通違規事實之發生具有即
      時性與急迫性，是以，本件由員警張益文依其親身見聞經
      過，填製通知單舉發汽車駕駛人交通違規事實，且於事後
      到庭接受法院訊問，並給異議人當面質疑之機會，當屬法
      之所許，從而，本件異議人是否確有違規情事，僅有證人
      張益文所為之證述為憑，自須檢視證人張益文於原審所為
      之證述，有無不合常理等處，先予敘明。
（二）經查，異議人於前揭時、地，駕駛七Ｑ－００七一號自用
      小客車，而有「駕車行經有燈光號誌管制之交岔路口闖紅
      燈」之違規情節，固據證人即本件舉發員警張益文前於本
      院訊問時證稱：「本件違規案件是否為你舉發？）是的。
      （問：當時你在何處目視駕駛人闖紅燈？）我站在臺十九
      線上便橋的旁邊，距離號誌路口大約有一百五十公尺左右
      。我發現受處分人在臺十九線上由北往南方向行駛，所以
      我就尾隨著受處分人的車約有三百公尺左右攔下受處分人
      。（問：是否確定受處分人經過交叉路口時，臺十九線上
      的號誌燈為紅燈？）是的，號誌是紅燈。（問：受處分人
      是否為紅燈剛亮時通過或是紅燈亮再通過？）臺十九線南
      下車道有二線，我目視當時的燈號是紅燈，已經紅燈好幾
      秒了，受處分人才通過。（問：受處分人通過時當時東陽
      路（與臺十九線交岔）是否為綠燈？）燈號轉換時間是一
      、二秒的時間，東陽路當時是綠燈，東陽路本來就是小路
      口，當時人不多，所以那個路口很多人闖紅燈，我當時在
      時段是為了防制車禍闖紅燈交通違規，我是專門為了取締
      闖紅燈的車輛。（問：你與號誌的地方中間有無阻隔？）
      沒有。」等語在卷（見原審卷第四六、四七頁訊問筆錄）
      ，並有九十七年一月二十七日彰化縣警察局芳苑分局彰警
      交字第Ｉ00000000號舉發違反道路交通管理事件
      通知單附卷可憑（見同卷第三八頁）。然查，證人張益文
      證稱其當時所執行之勤務為「專為取締闖紅燈之車輛」等
      情，既與證人張益文提出予原審法院附卷之九十七年一月
      二十七日彰化縣警察局芳苑分局永安派出所六人勤務分配
      表記載「代號四：員警張益文，時間：十四－十五時、十
      五－十六時，勤務項目：【巡邏、轄區防搶防竊】」（原
      審卷第五七頁）等情有所未合，則證人張益文當時所執行
      之勤務究為臺十九線交通違規稽查而取締本件交通違規、
      抑或為與本件交通違規並不具有必然關連性之巡邏、轄區
      防搶防竊，即不無疑義。次以，倘依證人張益文於原審法
      院提出之職務報告書所為：其於當時共告發二件交通違規
      案件，一件違規時間為十五點十二分，即本件（違規地點
      為中央路一段與東陽路一段路口）；另一件為十五點二十
      六分，違規地點為中央路一段沿線等之記載以觀，可見證
      人張益文當日係於相隔十四分鐘內，在二處不同之交通違
      規取締地點為上開舉發甚明；然則，常理以言，員警取締
      交通違規多半在同一路口執行勤務，且開單舉發尚須費時
      告以違規者所違反之法條並為填製舉發通知單交予違規者
      簽收等事宜，從而，證人張益文當日能否於上開二處交通
      違規定點及相隔十四分鐘距離之情形下，就上開二件交通
      違規為認定正確無訛之舉發，亦容非無疑。另查，原舉發
      機關出具之職務報告書中雖記載：「本所內部未強制規定
      每班服勤務均需交通告發，如勤務中未發現任何違規，未
      交通告發也不會有任何行政處分」等語（原審卷第五十八
      頁）；然此既與九十七年一月二十七日彰化縣警察局芳苑
      分局永安派出所六人勤務分配表所載：「附記第三點、每
      班務必取締交通違規二件」（原審卷第五七頁）亦不相符
      ，則值班警員張益文有無依據上述勤務分配表中所列，為
      免受行政處分而強行製開本件舉發通知單之可能，仍有研
      求之空間。另查，觀諸證人張益文於原審訊問時證稱：「
      我發現受處分人在臺十九線上由北往南方向行駛，所以我
      就尾隨著受處分人的車約有【三百公尺】左右攔下受處分
      人」等語（詳見原審卷第四七頁），顯與九十七年二月五
      日彰化縣警察局芳苑分局芳警分五字第０九七０００二０
      ０三號書函所載「【尾隨一公里】處鳴笛示意停車受檢」
      等語（原審卷第四十頁）顯然相悖，則依人之記憶常憑藉
      外在之環境而受影響，當外在之環境有差異時，人記憶之
      程度亦有所不同，另基於文書證據具有明確性格、及慎重
      之功能，故應以上開函文所指稱證人張益文乃係尾隨異議
      人所駕車輛「一公里」一節，方為可信，而不悖於一般日
      常生活經驗之定則及論理法則之認定，基上，證人張益文
      何以自後「尾隨」，竟未即時攔停異議人所駕車輛，而於
      尾隨達一公里之遙，始製單為本件舉發，亦屬有疑。再衡
      諸常理，員警執行交通違規稽查之勤務，例如闖紅燈或紅
      燈右轉，均定位具有紅綠燈之號誌路口，距離紅綠燈之號
      誌前，面對行駛而來之車輛，站在人行道、騎樓內或外側
      道路，於違規人闖越紅燈或紅燈右轉時，加以攔停製單舉
      發，此乃因承辦警員對於個人正前方之事物得以明確加以
      辨認而無誤判之虞；然查，證人張益文既證稱其係專門為
      了取締闖紅燈的車輛，且異議人係北往南闖紅燈行駛，而
      其站立於對向車道等語在卷（詳見原審卷第四七頁），則
      證人張益文取締由北往南行駛而闖越紅燈號誌行駛之車輛
      ，何以未採取最直接、明確得以取締上述違規之方式，即
      亦站立於由北往南之車道，卻反之站立於對向車道取締交
      通違規，是以，員警張益文得否對於異議人駕駛時所行駛
      之車道明確辨識違規車輛，亦非無疑。綜上，堪認證人張
      益文於原審訊問時所為證述，顯有瑕疵可指，非足作為認
      定本件異議人確有上開違規情節之不利證據。
（三）再者，證人張益文既係尾隨異議人車輛達一公里之遙，已
      如上述，而證人張益文復未曾提出其當時所記下車牌號碼
      之手抄紀錄，以供本院確認其所舉發車輛之車牌號碼是否
      即係當時其所見違規車輛之車牌號碼無誤，則是否可排除
      員警張益文當時有誤認、誤記或誤寫違規車牌號碼等資料
      於舉發通知單上等情之存在，自非無疑。又以，因逕行舉
      發違規之警員既非當場攔停違規車輛以抄錄車號，且未以
      科學儀器採證為佐，僅以目視方式判斷違規車輛之車牌號
      碼，則在車輛違規駛離之瞬間，員警張益文要立即辨識違
      規車輛之車牌號碼並記憶，在時間短暫、倉促，又屬星期
      假日下午三時左右之交通繁忙而車流甚多之情形下，自不
      無因看錯而有記載錯誤之情形發生之疑慮，是實難僅以員
      警張益文目測觀察所得之車牌號碼等資料，復無照片及錄
      影設備等其他可資核對之證據資料，即逕認所記下之車牌
      號碼確係當時違規之車輛無誤。準此，既無法確認上開警
      員所述之異議人所駕車輛即係當日違規之車輛，則異議人
      是否為上述違規事實之行為人，即有合理懷疑存在，根據
      「罪證有疑，利於被告」之證據法則，應為異議人有利之
      認定，尚難單憑原舉發機關上開所指情節，即遽認異議人
      確有上開違規之事實。末以，證人張益文到庭所述之異議
      人違規情節，既與異議人所述多所不符，又衡諸證人張益
      文長時間執行路檢勤務之辛勞，而有無因視覺疲勞或遭物
      遮蔽致誤判當時燈號或誤記車號等可能，且原處分機關究
      竟依何認定證人張益文之所見所聞必屬真確，凡此種種合
      理可疑，概未見原處分機關曾為如何實質調查，遑論提出
      何等具體證據，則按行政官署對於人民有所處罰，必須確
      實證明其違法之事實，倘不能確實證明違法事實之存在，
      其處罰即不能認為合法（行政法院【現已改制為最高行政
      法院】三十九年判字第二號判例意旨參照）；又依行政訴
      訟法第一百三十六條準用民事訴訟法第二百七十七條規定
      ，當事人主張有利於己之事實，就其事實負舉證責任；倘
      當事人就所主張之事實已為相當程度之舉證，其舉證責任
      始生轉換（即改由他造就反證事實負舉證責任），且經遍
      觀本件裁決事證，一概未見原處分機關或舉發單位曾就此
      違規事實舉證其實，則原處分機關徒憑舉發違反道路交通
      管理事件通知單及九十七年二月五日彰化縣警察局芳苑分
      局芳警分五字第０九七０００二００三號書函（即函覆異
      議人略以「號誌變換為紅燈時仍強行通過」）等書面資料
      ，即對異議人驟為上開裁罰，核其處分非特違法，更顯其
      進退之失據。準此，本件舉發情節既有如前所指之種種疑
      慮，兼以原處分機關亦不能就此提出合理說明，凡此，顯
      然俱未達到「通常一般之人均不致有所懷疑，而得確信其
      為真實」之程度，則本於「罪疑利益歸於被告（亦即，倘
      有懷疑則從被告之利益作解釋）」之證據法則，本院更應
      逕為對異議人有利之認定，俾期提昇法院事後審查舉發交
      通違規處分之制度功能，暨交通主管機關提升取締交通違
      規技術及添購科技採證設備之誘因。
（四）綜上以言，本件不僅舉發員警所證與異議人所證多所矛盾
      ，已無法查證，且因員警所為本件舉發行為顯與一般程序
      未符，是否因此產生誤判情況，實有疑問，則原處分機關
      徒憑舉發違反道路交通管理事件通知單及九十七年二月五
      日彰化縣警察局芳苑分局芳警分五字第０九七０００二０
      ０三號書函（即函覆異議人略以「號誌變換為紅燈時仍強
      行通過」）等書面資料即驟為裁處，核其裁罰，亦顯然違
      法；兼以本院於調查證據之程序以後，復尚無由形成「異
      議人確有該當於道路交通管理處罰條例所列各該處罰構成
      要件事實」之確信，揆諸首揭說明，自應逕為對異議人有
      利之推認，尚難單憑原舉發機關上開所指情節，即遽認異
      議人確有上開違規之事實。綜上，原處分機關未及詳查，
      徒憑舉發機關之舉發，即對異議人為首揭之處分，難認適
      法，爰撤銷原處分，依法為異議人不罰之諭知。
據上論斷，應依道路交通管理處罰條例第八十七條第二項，道路
交通案件處理辦法第二十條前段，裁定如主文。
中    華    民    國    97    年    8     月    19    日
                      交通法庭    法  官  許惠瑜
以上正本證明與原本無異。
如不服本裁定，應於收受送達後5日內向本院提出抗告狀。（應
附繕本）
                                  書記官  陳佳君
中    華    民    國    97    年    8     月    19    日


司法院資訊處製作；財團法人民間司法改革基金會備份。
